臺灣彰化地方法院刑事判決　　　　　　　　　　　　　　九十三年度自字第二二號
　　自　訴　人　甲○○○○有限公司
　　代　表　人　丙○○
　　自訴代理人　顏本源律師
　　被　　　告　乙○○
　　選任辯護人　陳世煌律師
　　　　　　　　林春榮律師
右列被告因業務侵占案件，經自訴人提起自訴，本院判決如左：
    主  文
乙○○無罪。
    理  由
一、本件自訴意旨詳如附件之刑事自訴狀、刑事補充自訴理由狀、刑事補充自訴理由
    二狀等影本所載。
二、按犯罪事實應依證據認定之，無證據不得認定犯罪事實；不能證明被告犯罪者，
    應諭知無罪之判決，刑事訴訟法第一百五十四條第二項、第三百零一條第一項分
    別定有明文。又事實之認定，應憑證據，如未能發現相當證據，或證據不足以證
    明，自不能以推測或擬制之方法，以為裁判基礎。再認定犯罪事實所憑之證據，
    雖不以直接證據為限，間接證據亦包括在內，然而無論無論直接或間接證據，其
    為訴訟上之證明，均須達於通常一般之人均不致於有所懷疑，而得確信其為真實
    之程度，始得據為有罪之認定；且告訴人之告訴（自訴人亦同），係以使被告受
    刑事訴追為目的，是其陳述是否與事實相符，仍應調查其他證據以資審認，最高
    法院著有四十年臺上字第八六號、五十二年臺上字第一三○○號、七十六年臺上
    字第四九八六號判例可資參照。又侵占罪之主觀要件，須持有人變易其原來之持
    有意思而為不法所有之意思，如僅將持有物延不交還，不能遽論以該罪，而刑法
    第三百三十六條第二項之業務上侵占罪，亦須持有人變易其原來之持有意思而為
    不法所有之意思，始能成立，如僅將持有物延不交還或有其他原因致一時未能交
    還，既缺乏主觀要件，即難遽以該罪相繩，此亦可參照最高法院二十三年上字第
    一九一五號、六十八年臺上字第三一四六號判例及七十七年度臺上字第一四二○
    號判決意旨。再者，刑法第三百四十二條第一項之背信罪，須客觀上有為他人處
    理事務而為違背其任務之行為，致生損害於本人財產或其他利益，主觀上有為自
    己或第三人不法之利益或損害本人之利益之意圖始足成立，參照最高法院七十八
    年臺上字第四二三三號判決意旨。
三、本件自訴人甲○○○○有限公司認被告乙○○涉犯業務侵占之犯行，無非以被告
    坦承有收取貨款之供述、自訴人代表人丙○○之指訴及被告簽名之字據、匯款單
    與志強水果行回覆單、被告簽名之客戶應收帳對帳單、客戶應收帳對帳單、甲○○○○有限公司變更登記表（以上均影本）暨復華商業銀行股份有限公司鹿港分
    行函（含乙○○之帳戶開戶資料及交易明細）等件為主要依據。訊據被告乙○○
    對於其有收取自訴人所稱如附表所示之貨款共計新臺幣（下同）九百八十九萬七
    千八百七十元之事實坦認不諱，惟均堅決否認有何犯行，辯稱：伊與自訴人代
    表人丙○○係夫妻，自訴人即甲○○○○有限公司成立後即由丙○○擔任負責人
    ，而伊實際處理公司事務，當時伊並非故意要解散公司，係因自訴人代表人丙○○自九十二年六月二十一日即故意不來公司上班，公司員工人心惶惶，有員工向
    伊表示帳款無法收取、貨物也不能寄發，應該如何處理，而員工要請假當然也要
    伊准假，因為員工在公司上班十分不安，後來才到律師那邊簽立協議書、發給遣
    散費；而國外貨款部分，事實上這些貨都有進來，伊收取貨款後給付國外客戶
    ＯＲＩＯＮ公司貨款本屬當然的，這些款項本來就是積欠該公司的；又倘伊主
    觀上有侵占意思，即無必要找人一直協調，事實上自訴人代表人丙○○已經拿走
    公司幾千萬元，伊自己在甲○○○○有限公司也有百分之四十六的股份，而伊收
    取之貨款，除給付員工資遣費、繳付國外貨款外，其餘貨款均未動用，欲待日後
    與自訴人代表人丙○○來解決，而甲○○○○有限公司總共有三十幾家銀行戶頭
    ，都是以公司名義開立，其中只有十幾家帳戶有在使用，在復華銀行帳戶被假扣
    押後，因伊不能用甲○○○○有限公司之名義開立戶頭，否則會有偽造文書問題
    ，伊才會另外開立自己名義之帳戶，此乃為存放公司之貨款，絕無業務侵占或背
    信之犯行等語。辯護意旨則略以：依甲○○○○有限公司之登記資料來看，其
    資本額有一千五百萬元，而被告出資額占七百萬元，將近百分之五十，事情發生
    後，被告發現公司及自己之資金全部被移轉走，被告係為保護公司之權益並無意
    圖不法所有，自訴人代表人丙○○自九十二年六月二十一日即不到公司上班，未
    作到其在公司應處理之事情，而被告收取貨款後，旋即委託律師發函，內容即要
    丙○○出面處理公司事宜，被告收取之貨款除了給付國外貨款及員工薪資外，其
    餘均留供公司使用，且公司法定代理人丙○○有在公司對員工講說公司要資遣，
    資遣費不會少，資遣費時間由總經理決定，被告才根據這一點對員工資遣；支
    付國外貨款有很多文件資料，第一催款單、第二發票、第三申請書，要支付哪些
    貨款，都有發票號碼，要申請匯款給國外公司，也有發票號碼，這些核對結果都
    一致，被告確實是支付國外貨款，除了支付國外貨款、員工資遣費外，其他都保
    存在被告自己開的個人帳戶裡面，為何要開自己的名義，是被告無法用甲○○○○有限公司的名義開戶，除了支付上述款項外，被告一毛錢都沒有動，八月二十
    六日自訴人有匯一筆二萬六千元的款項到這個帳戶來，這筆錢被告也沒有動，沒
    有任何證據認定被告有不法所有之意圖；本件自訴人提不出證據的貨款部分，
    被告只要否認就好，何必要承認，本來自訴人告被告侵占的貨款是九百六十九萬
    元，被告自己承認的是九百八十九餘萬元，不能認為被告主張抵銷就認定被告有
    不法所有意圖，況被告將其餘款項四百二十餘萬元均存在前開帳戶內，此乃為確
    保公司權益，而不以公司名義來開設帳戶，乃因有偽造文書嫌疑，所以被告才會
    於七月九日以被告名義開設帳戶，這是不得已之措施，被告並無不法所有意圖，
    也無任何背信之行為，請諭知被告無罪之判決等語。
四、經查：(一)按被告以外之人於審判外之陳述，除法律有規定者外，不得作為證據，
    九十二年九月一日修正施行刑事訴訟法第一百五十九條雖定有明文，惟被告以外
    之人於審判外向法官所為之陳述，得為證據，同法第一百五十九條之一亦有明文
    規定。本件證人葉雪娘、郭子琪、劉和恭及張彩秀等人於另案即本院九十二年度
    重訴字第二六二號民事案件中之準備程序中經命具結後所為之陳述，雖係屬審判
    外之陳述，然此乃被告以外之人於審判外向法官所為之陳述，依前揭法律規定，
    得為證據，有證據能力，本院自得引為裁判之基礎資料。(二)查本件被告乙○○自
    九十二年六月二十三日起，有連續收取自訴人公司之貨款現金、支票等共計九百
    八十九萬七千八百七十元之事實，業據被告供承在卷，且經自訴人代表人丙○○
    指訴明確，並有卷附已收貨款明細一覽表、被告簽名之字據、匯款單與志強水果
    行回覆單、被告簽名之客戶應收帳對帳單、客戶應收帳對帳單（以上均影本）等
    件在卷可稽，雖堪以認定。惟按：(1)被告確於九十二年七月二十二日、二十三日
    分別匯款三十九萬九千零四十五元、十七萬九百十七元、二十萬七千七百元、十
    四萬七千四百七十五元、八萬一千零三十三元（合計一百萬六千一百七十元，另
    匯款費用為一百五十元，共計一百萬六千三百二十元）予自訴人員工林美鈴、劉
    和恭、葉雪娘、張彩秀、郭子琪五人作為資遣費乙情，業經證人葉雪娘、郭子琪
    、劉和恭及張彩秀等人於另案（即本院九十二年度重訴字第二六二號民事案件）
    之準備程序中到庭結證屬實，並有復華銀行匯款回條、協議書各五紙在卷可稽，
    且該等協議書上載有「一、甲方林美鈴、劉和恭、葉雪娘、張彩秀四人於九十二
    年七月十一日下午一點半左右，在員林鎮○○路真鍋咖啡館與丙○○、蔡瓊珠、
    葉淑君洽談甲○○○○有限公司未來之營運，丙○○等人表示要遣散員工，該給
    之遣散費一塊均不會少，至於何時終止勞動契約，由乙○○決定」等語，並分別
    由被告與林美鈴、劉和恭、葉雪娘、張彩秀、郭子琪簽名在案。(2)而被告所稱因
    甲○○○○有限公司前有積欠外商ＯＲＩＯＮ  ＰＡＣＩＦＩＣ  ＴＲＡＤＥＲ
    Ｓ公司貨款，經該外商公司發函催討後，被告分別於九十二年七月二十二日、同
    年十月十七日，以所收取之貨款分二次代為清償四十九萬八千五百七十一元（即
    美金一萬四千四百五十四點五元）及一百三十五萬零六百零五元（即美金三萬九
    千八百五十四點九二元）乙節，亦有卷附外商ＯＲＩＯＮ  ＰＡＣＩＦＩＣ  Ｔ
    ＲＡＤＥＲＳ公司分別於九十二年七月三日、七月十七日、九月二十二日催收函
    、商業發票、復華銀行匯出匯款申請書、匯出匯款交易憑證等件在卷可佐，且稽
    之該ＯＲＩＯＮ  ＰＡＣＩＦＩＣ  ＴＲＡＤＥＲＳ公司函文所示，其上確實記
    明係對Ａｎｄｅｒｉｙ  Ｉｎｔｅｒｎａｔｉｏｎａｌ  Ｃｏｒｐ（即甲○○○○有限公司）催討發票號碼２１１１Ｓ、美金１４４５４．５元及１２１３Ａ、
    １２２１Ａ、１１０８Ａ、１０６４１Ｃ、１１４８１Ｃ、２０５２Ｓ、２１１
    ２Ｓ、美金３９８５４‧９２元，故被告於九十二年七月二十二日、同年十月十
    七日分別匯款美金１４４５４‧５元、３９８５４‧９２元予ＯＲＩＯＮ  ＰＡ
    ＣＩＦＩＣ  ＴＲＡＤＥＲ公司，以清償甲○○○○有限公司所積欠ＯＲＩＯＮ
      ＰＡＣＩＦＩＣ  ＴＲＡＤＥＲ公司之貨款等情，亦可認定。(3)被告收取貨款
    後，確有用以支付甲○○○○有限公司之必要費用，諸如員工資遣費（含匯款費
    用）一百萬六千三百二十元及代償外商公司貨款四十九萬八千五百七十一元、一
    百三十五萬零六百零五元（合計一百八十四萬九千一百七十六元），又自訴人代
    表人丙○○前於九十二年六月二十一日即已離家且未到甲○○○○有限公司上班
    乙節，除經被告供明在卷外，且為自訴人代表人丙○○所不爭執，被告辯稱甲○○○○有限公司員工人心惶惶，無法正常送貨及收款，自須有人處理相關事務等
    語，並無違常理，又被告所稱其為處理甲○○○○有限公司之營運事宜，始以自
    己名義開立帳戶，將所收貨款暫時存放在該帳戶內並未侵占挪用乙節，業經提出
    卷附復華銀行鹿港分行戶名乙○○之存摺資料影本為證，而觀諸該存摺資料，可
    見前述一百萬六千三百二十元、四十九萬八千五百七十一元、一百三十五萬零六
    百零五元之資遣費及國外貨款費用之支出，該帳戶迄於九十二年十二月二十二日
    確仍有四百二十六萬餘元之款項，另被告因上開所收取款項中有二百八十萬二千
    一百六十元之支票並未獲兌現，而於九十三年四月二十二日於另案即本院九十二
    年度重訴字第二六二號民事案件之準備程序中將系爭支票交還予自訴人之代理人
    乙節，亦有該筆錄在卷可資佐證，則以被告所收取貨款總額為九百八十九萬七千
    八百七十元，於扣除返還自訴人公司之支票款二百八十萬二千一百六十元、員工
    資遣費一百萬六千三百二十元及代償外商公司貨款一百八十四萬九千一百七十六
    元後，尚有餘額四百二十四萬零二百十四元，而前揭帳戶內仍有四百二十六萬餘
    元之款項，被告辯稱所收貨款並未私自侵占挪用等語，亦非無憑，又甲○○○○
    有限公司係以丙○○為負責人，有卷附甲○○○○有限公司基本資料查詢一件可
    參，而被告與丙○○夫妻二人於本件案發時已係感情破裂、互有爭執不滿之狀態
    ，為被告與丙○○所不爭執，是被告辯稱甲○○○○有限公司負責人為丙○○，
    伊倘未經丙○○同意，逕以甲○○○○有限公司名義開立帳戶，恐遭自訴人代表
    人丙○○反告偽造文書，伊不得已才會以自己名義開立帳戶，暫將款項保存，以
    待日後與自訴人代表人丙○○協商處理等語，亦與常情無違，況被告所供其於甲○○○○有限公司之出資額為七百萬元，而甲○○○○有限公司資本總額為一千
    五百萬元，故被告出資額已逾百分之四十六乙情，亦有甲○○○○有限公司章程
    影本一件在卷可參，是被告於自訴人代表人丙○○離開公司後，為處理甲○○○○有限公司之營運事宜，而收取貨款並支付員工資遣費及應付貨款，並將其餘款
    項暫時存放在上開帳戶中，以待日後與自訴人代表人丙○○商討處理，自難認定
    被告主觀上有何不法所有之意圖，再被告亦為甲○○○○有限公司之股東，所占
    出資額比例超過百分之四十六，已如前述，則被告為公司收取貨款，並處理公司
    所積欠其他廠商之貨款及員工資遣費，自無法遽認其主觀上有何意圖為自己或第
    三人不法利益，或損害告訴人之利益可言，且其所為亦乏證據可資認定係屬違背
    其任務之行為，或有何致生損害於本人之財產或其他利益之情形。
五、綜上所述，被告乙○○前揭所辯，應非無據。茲本件被告乙○○於自訴人甲○○○○有限公司之代表人丙○○因故離家後，為處理甲○○○○有限公司之相關事
    宜，諸如給付員工資遣費、國外應付貨款等原因，而致一時未予交還所收取之貨
    款，自難遽認其主觀上有何不法所有之意圖，既欠缺主觀犯意，即難繩以業務侵
    占罪；又被告為甲○○○○有限公司收取貨款，並用以處理員工資遣費及給付國
    外貨款等事宜，其餘款項則暫存前揭復華銀行鹿港分行之帳戶以待日後與自訴人
    之代表人丙○○商議處理，即難逕以認定被告主觀上有何意圖為自己或第三人不
    法利益或損害告訴人之利益之情形，且乏證據可證明被告客觀上有何違背其任務
    之行為及致生損害於本人之財產或其他利益之情形。本件自訴人所舉上開證據，
    其為訴訟上之證明，尚未達於通常一般之人均不致於有所懷疑而得確信其為真實
    之程度，此外，本院復查無其他積極證據足資證明被告乙○○確有自訴人所指之
    業務侵占、背信犯行，不能證明被告犯罪，自應為無罪判決之諭知。
據上論斷，應依刑事訴訟法第三百四十三條、第三百零一條第一項，判決如主文。
中    華    民    國    九十四      年      四      月        一        日
                                臺灣彰化地方法院刑事第二庭
                                    審判長法官  石  馨  文
                                    法      官  王  義  閔
                                    法      官  郭  麗  萍
右正本證明與原本無異。
如不服本判決，應於判決送達後十日內向本院提出上訴狀( 須附繕本 )。
                                    法院書記官  施  嘉  玫
中    華    民    國    九十四      年      四      月        七        日
